臺灣高等法院民事判決　九十一年度上字第五九號
　　　上　訴　人　甲○○
右當事人間遷讓房屋等事件，上訴人對中華民國九十年十月三十一日臺灣板橋地方法
院九十年度訴字第九○一號判決提起上訴及追加之訴，本院判決如左：
    主    文
上訴及追加之訴均駁回。
第二審訴訟費用(含追加之訴部分)由上訴人負擔。
    事實及理由
甲：程序方面：
一、本件被上訴人經合法通知，無正當理由，未於言詞辯論期日到場，核無民事訴訟
    法第三百八十六條所列各款情形，爰依上訴人之聲請，由其一造辯論而為判決。
二、按訴狀送達後，原告不得將原訴變更或追加他訴，但請求之基礎事實同一者，不
    在此限，民事訴訟法第二百五十五條第一項第二款、第四百四十六第一項定有明
    文。本件上訴人於原審係主張依民法第七百六十七條、第一百七十九條之規定，
    請求被上訴人應將坐落台北縣泰山鄉○○街四十一巷二號五樓房屋乙棟遷讓返還
    與上訴人，並應將該房屋所有權全部及其坐落之基地即台北縣泰山鄉○○段六三
　　七號土地所有權應有部分五分之一(下稱系爭房地)移轉登記與上訴人。嗣上訴人
　　提起上訴，則主張依民法第七百六十七條、第一百七十九條、第五百四十四條、
　　第一百八十四條第一項後段及第二百十三條之規定，為相同之請求，關於其基於
　　委任及侵權行為回復原狀之法律關係部分，雖屬訴之追加，惟其請求之基礎事實
　　同一，依前開規定，仍應准許。
乙、實體方面：
一、本件上訴人主張：系爭房地本欲登記於上訴人配偶李麗雲名下，故於預售屋買賣
    契約中以李麗雲為買受人，而各期工程應繳價款悉由上訴人支付，嗣因上訴人與
    妻感情不睦，另結識被上訴人，被上訴人竟未經上訴人同意，於辦理系爭房地所
    有權第一次登記及銀行貸款抵押權設立登記時，乘機將系爭房地虛偽登記於自己
    名下，上訴人受矇不知，仍以自己之工作收入交付被上訴人續繳上開貸款，並將
    繼承之土地予以變賣，以所得價款繳清貸款餘額，今兩造感情生變，被上訴人要
    求上訴人遷出，上訴人始知被上訴人將系爭房地所有權為虛偽登記，且擅將系爭
    房地為其個人債務設定抵押。被上訴人違背上訴人委任意旨，逕將系爭房地所有
    權虛偽登記為其所有，上訴人得依民法第五百四十四條第一項、第二百十三條之
    規定，請求被上訴人回復系爭房地所有權移轉登記；又被上訴人以背於善良風俗
    之方法為虛偽登記，致上訴人受有損害，上訴人得依民法第一百八十四條第一項
    後段、第二百十三條之規定，請求被上訴人回復系爭房地所有權移轉登記，並將
    系爭房屋遷讓返還上訴人；再者，被上訴人未得上訴人同意，虛偽登記為系爭房
    地所有權人，顯無法律上之原因受有利益，致上訴人受有損害，上訴人亦得依民
    法第一百七十九條不當得利法則，請求被上訴人回復系爭房地所有權移轉登記，
    並將系爭房屋遷讓返還上訴人。爰提起本訴，求為命被上訴人應將系爭房屋遷讓
    返還上訴人，並應將系爭房地所有權移轉登記與上訴人之判決 (按上訴人於原審
    係依民法第七百六十七條、第一百七十九條之規定請求，原審為上訴人敗訴判決
    ) 。並於本院上訴聲明：、原判決廢棄。、被上訴人應將坐落台北縣泰山鄉
    ○○街四十一巷二號五樓房屋乙棟遷讓返還與上訴人，並應將該房屋所有權全部
    及其坐落之基地即台北縣泰山鄉○○段六三七號土地所有權應有部分五分之一移
    轉登記與上訴人所有。、上訴人願供擔保，請准予宣告假執行。
二、被上訴人未於言詞辯論期日到場，亦未提出任何書狀為聲明或陳述。
三、查上訴人主張之前開事實，固據提出系爭房地之土地及建物登記謄本、被上訴人
    之戶口名簿及其繼承土地之田賦代金繳納通知單等文件為證。惟系爭房地於民國
    七十三年一月間即係以「買賣」之原因登記為被上訴人所有，有系爭房地之土地
　　及建物登記謄本附卷可稽(見原審卷第十三至十六頁)。且上訴人提起本訴初始，
　　係主張伊與被上訴人間有信託關係，始將系爭房地之所有權移轉登記為被上訴人
　　所有，嗣因被上訴人拒絕與上訴人同住，違反當初共同生活之信託目的，且被上
　　訴人擅將系爭房地持向台北縣泰山鄉農會借款而設定本金最高限額新台幣（下同
　　）一百五十六萬元之抵押權，故伊終止信託關係，請求被上訴人將系爭房屋遷讓
　　返還伊，並將系爭房地所有權移轉登記與伊等語，有起訴狀在卷可憑 (見原審卷
　　第七至九頁) ，足見系爭房地以「買賣」之原因移轉登記為被上訴人所有，係經
　　上訴人同意，並非被上訴人利用其為上訴人辦理所有權移轉登記之機會所虛偽登
　　記，難謂被上訴人有何逾越委任權限情事，亦難謂被上訴人有何以背於善良風俗
　　之方法加損害於上訴人之行為，且上訴人對於被上訴人如何利用為其辦理系爭房
　　地所有權移轉登記之機會逾越委任權限及如何以背於善良風俗之方法加損害於上
　　訴人等情，並未提出其他具體證據證明，益見上訴人依民法第五百四十四條第一
　　項、第一百八十四條第一項後段及第二百十三條之規定提起此部分追加之訴，請
　　求被上訴人回復系爭房地所有權移轉登記，並將系爭房屋遷讓返還上訴人，並非
　　可採。況被上訴人如係利用其受上訴人委任辦理系爭房地所有權移轉登記之機會
　　而虛偽登記系爭房地為其所有，則上訴人請求回復原狀，是否可直接訴請被上訴
　　人將系爭房屋遷讓返還上訴人，並應將系爭房地所有權移轉登記與上訴人所有，
　　亦堪置疑。
四、次查，上訴人提出之八十九年地價稅繳款書一紙(見原審卷第七十二頁)，充其量
　　僅足證明上訴人曾繳納該期之地價稅，並不能資為系爭房地係由上訴人出資購買
　　之佐證。至於證人即上訴人之妹何慧卿雖於原審證稱上訴人確有出售繼承土地分
　　得價金等情，惟其對於系爭房地之買賣過程並不知情，對於系爭房地之買賣價款
　　及資金來源等亦不清楚（見原審卷第五十一、五十二頁），是以上訴人縱曾出售
　　其繼承之土地，亦難據以推定系爭房地之價款係上訴人以其工作所得及出售繼承
　　土地之價金所支付。況上訴人於原審言詞辯論時陳稱伊出售繼承土地共分得五十
　　六萬元，而系爭房地之價金為八十餘萬元，不足部分係以其工作所得支付云云（
　　見原審卷第五二頁）；嗣向本院所提準備書狀(二)則稱伊於系爭房地各期工程完
　　工即開始繳納價款，待新屋落成完工時，系爭房地未繳之價款為四十萬元，伊即
　　以系爭房地設定抵押權辦理銀行貸款，待伊將繼承之土地出售而分得五十六萬元
　　，始將貸款餘額二十萬元繳清云云（見原審卷第五九頁）。對於如何以其繼承土
　　地出售所得價金支付系爭房地之價款乙節，前後之主張予盾，是以上訴人主張其
　　將繼承土地出售而分得款項縱令屬實，亦不足以證明系爭房地係由上訴人出資所
　　購。此外，上訴人並未提出其他足資證明系爭房地係由伊出資所購之單據或相關
　　證明文件，自難認系爭房地係由上訴人出資所購，從而上訴人主張系爭房地為其
　　所有云云，即非可採。故而系爭房地登記為被上訴人所有，並非自上訴人處受讓
　　而取得，難謂被上訴人受有利益致上訴人受有損害，上訴人依民法第七百六十七
　　條、第一百七十九條之規定，請求被上訴人回復系爭房地所有權移轉登記，並將
　　系爭房屋遷讓返還上訴人，亦非有據。
五、綜上所述，本件上訴人依民法第七百六十七條、第一百七十九條之規定，請求被
    上訴人將系爭房屋遷讓返還上訴人，並將系爭房地所有權移轉登記與上訴人所有
    ，洵非正當，不應准許，原審為上訴人敗訴判決，並駁回其假執行之聲請，並無
    違誤，上訴意旨仍執陳詞指摘原判決不當，求予廢棄改判，為無理由，應予駁回
    上訴。至於上訴人於本院追加依民法第一百八十四條第一項後段、第五百四十四
    條、第二百十三條之規定，請求被上訴人將系爭房屋遷讓返還上訴人，並將系爭
    房地所有權移轉登記與上訴人所有，亦非正當，不應准許，應予駁回。又本件事
    實已臻明確，兩造其餘攻擊、防禦方法經審酌後，認與判決結果不生影響，無逐
    一論述之必要，附此敘明。
據上論結，本件上訴及追加之訴均為無理由，依民事訴訟法第四百四十九條第一項、
第四百六十三條、第三百八十五條第一項前段、第七十八條，判決如主文。
中　　　華　　　民　　　國　　九十一　　　年　　　五　　　月　  十四　　日
　　　　　　　　　　　　　　　　民事第十六庭
　　　　　　　　　　　　　　　　　　審判長法　官　阮　富　枝
　　　　　　　　　　　　　　　　　 　　　 法　官　吳　麗　惠
                                          法　官　黃　豐　澤
右正本係照原本作成。
不得上訴。
中　　　華　　　民　　　國　　九十一　　年　　　五　　　月　　十六 　　 日
　　　　　　　　　　　　　　　　　　　　　書記官　廖　麗　蓮
